【裁判字號】    98,消債更,408
【裁判日期】    980904
【裁判案由】    更生事件
【裁判全文】
臺灣板橋地方法院民事裁定           98年度消債更字第408號
聲 請 人  甲○○
代 理 人  李詩皓律師
上列當事人依消費者債務清理條例聲請更生事件，經臺灣士林地
方法院裁定移送，本院裁定如下:
    主  文
聲請駁回。
聲請費用由聲請人負擔。
    理  由
一、本件聲請更生之意旨略以：聲請人因負欠信用卡等債務共計
    新台幣（下同）1,278,089元，於97年9月間曾向最大債權金
    融機構台新國際商業銀行請求共同協商債務清償方案，然提
    出協商後30日內未開始協商，最後竟以聲請人未能接受顯足
    以負擔之還款方案致協商不成立，懇請鈞院裁定更生等云云
    。
二、按債務人對於金融機構因消費借貸、自用住宅借款、信用卡
    或現金卡契約而負債務，在聲請更生或清算前，應提出債權
    人清冊，以書面向最大債權金融機構請求協商債務清償方案
    並表明共同協商之意旨，消費者債務清理條例第151條第1項
    定有明文。而消費者債務清理條例所定之前置協商程序，其
    立法目的係因債務人對於金融機構因消費借貸、自用住宅借
    款、信用卡或現金卡契約而負債務，其法律關係較單純明確
    ，金融機構並已訂有債務協商機制，使債務人與多數債權人
    間能利用法院程序外解決之協商機制而自主解決其債務，如
    能協商成立，債務人或不須依本條例聲請更生或清算，可疏
    減法院負擔，有效分配司法資源，遂採行協商前置主義。債
    務人須盡己之力與最大債權金融機構謀求自主性的協議清償
    債務方案，若債務人於衡酌己身清償資力，提出符合正當性
    及合理性之清償計畫，卻不被最大債權金融機構所接受時，
    債務人自得求助於法院，選擇向法院聲請更生或清算。反之
    ，若債務人僅徒具形式提出協商聲請，而不以積極態度謀求
    解決清償債務方案；或事後又撤回協商之聲請；或債務人所
    提出之債務清償方案與其清償資力不具相當性與合理性時，
    亦即在衡量債務人之負債原因、經濟收入情況、通常生活必
    要性之支出等客觀情狀後，債務人提出之清償計畫，並不符
    合比例原則之要求時，自不能認債務人已充分踐行法律所要
    求之協商程序；否則，若不問債務人之清償資力如何，概命
    最大債權金融機構必須接受清償條件，即難謂否符合法律所
    定前置協商之精神。
三、本院查：
  (一)消費者債務清理條例第3 條規定，債務人不能清償債務或有
    不能清償之虞者，得依本條例所定更生或清算程序，清理其
    債務。該條例所謂之「不能清償債務或有不能清償之虞者」
    ，係指債務人欠缺清償能力，對於已屆清償期，且已受請求
    之債務之全部或主要部分，客觀上可預見其為一般且繼續的
    不能清償之財產狀態之謂。又清償能力係由財產、信用、勞
    力三者構成，雖無足夠財產，如有良好之信用、優良之技術
    或持續不斷之勞力，即屬有清償債務之可能。依聲請人所附
    97年度綜合所得各類所得稅資料清單記載可知 (見本院卷第
    50頁)， 其97年度平均平均月薪資51,047元【計算式:612,
    565 元÷12＝51,047元以下四捨五入】，又聲請人現年48歲
     (50年3 月28日生)， 算至其法定退休年齡65歲為止 (勞動
    基準法第65條參照)， 其尚有17年之工作能力，如聲請人能
    重新調整消費習慣節撙節開銷，即非無清償債務之可能。
  (二)又本院參酌行政院主計處公佈之98年度臺灣省每人每月最低
    生活費用為10,792 元，該最低生活費用即包括食、衣、住、
    行等費用在內，而聲請人既已負債大於資產，本應較一般人
    更節約支出撙節開銷，蓋消費者債務清理條例所定債務清理
    程序之立法精神，並非維持債務人過去慣常之寬裕生活，而
    係重新檢視消費行為撙節支出，故聲請人既已有不能清償之
    事由，生活消費程度自應受有限制，每月生活開支，自不能
    與一般人等量齊觀。
  1.聲請人於每月收支明細表內記載每月負擔需負擔保險費4,90
    6 元之部分 (見本院卷第74頁、75頁)， 惟查保險費用為商
    業保險，不具有強制性，且具有儲蓄之特質，聲請人本應以
    履行自身所負擔之債務為先，而非於聲請人已負債之情況下
    ，卻又將保險費用納入自己每月之必要支出或債務，此不僅
    與法律規定未合，並將加重聲請人之負擔，而有害於聲請人
    其他債權人債權之公平實現，況且目前政府已開辦全民健康
    保險，足以保障人民身體健康達一定標準，故聲請人上開每
    月所需繳納的保險費，自應以清償債務為先，故此部分支出
    核非屬必要費用，應予剔除。
  2.受扶養權利者，以不能維持生活而無謀生能力者為限，民法
    第1117條第1項定有明文，又同條第2項規定，前項無謀生能
    力之限制，於直系血親尊親屬不適用之，即直系血親尊親屬
    受扶養者，仍須以不能維持生活者為限（最高法院87年台上
    字第1696號判決意旨參照）。次按民法第1115條第1項、第3
    項分別規定：負扶養義務者有數人時，應依左列順序定其履
    行義務之人：(1)直系血親卑親屬；負扶養義務者有數人，而
    其親等同一時，應各依其經濟能力，分擔義務。聲請人主張
    每月需支出12,800元之扶養費用 (見本院卷第75頁)， 然聲
    請人就上開扶養費用並未提出相關證明文件說明之，是否屬
    實，即有疑義。縱聲請人所述為真，然聲請人陳報上該扶養
    費包括醫療支出5,000 元之部分及父母每月生活費7,000 元
    之部分，自應由聲請人及其弟弟按比例計算共同負擔。況且
    聲請人自陳就扶養費支出之部份，可商議由其弟弟代墊支出
    ，將其費用轉為償還銀行之預算支出，是以聲請人就扶養父
    母之扶養費用之負擔，應即可予以免除。
  3.綜上，聲請人目前每月平均收入40,700元，依上開98年度臺
    灣省每人每月最低生活費用為10,792元為計算標準，其於扣
    除自身之基本生活及扶養妻子及兒子之費用，每月尚餘8,32
    4 元【計算式:40,700 元- (10,792 元 (98年度最低生活費
    用)x 3( 人)＝8,324元以下四捨五入】，足以支付台新銀行
    所提供180 期，年利率0%，月付7,450 元之還款方案（見本
    院卷第13頁)， 是以聲請人能調整生活習慣，撙節開銷，非
    無清償債務能力之可能，尚難聲請人已有不能清償債務或有
    不能清償之虞之情事。是以衡量聲請人每月收入扣除必要生
    活費及扶養費後，每月可支配金額於清償債務後之情況，自
    尚未陷於經濟上之困境而無得維持生活。基上，堪認債務人
    未達不能清償債務或不能清償債務之虞情形，是以聲請人聲
    請更生自屬無據。
四、據上所述，依據本件聲請人之收入狀況之工作能力，與其所
    負債務金額狀況，聲請人並不具備「不能清償」之法定要件
    ，且其雖主張其已踐行前置協商程序，並提出前置協商不成
    立通知書為證，惟該次前置協商不成立原因因聲請人不為實
    質上之協商，因無法負擔任何還款條件而協商成立，致使協
    商無從開始而徒具形式，足認聲請人無參與協商之誠意，形
    同未確實踐行前置協商程序。依前揭說明，本件更生之聲請
    ，於法尚有未合，自應裁定駁回之。至於，聲請人應再度本
    於消費者債務清理條例之理立法精神，重新檢視消費生活習
    慣，節約支出撙節開銷，重新向最大債權金融機構提出協商
    ，若確有實質協商而不成立之情形，始得再向法院提出更生
    或清算之聲請，並予敘明之。又關於聲請人所預繳納之郵務
    送達費，則待本件更生聲請事件確定後，如仍尚有剩餘，再
    予檢還聲請人，併此敘明。
中    華    民    國    98    年    9     月    4     日
              民事第二庭      法 官    連育群
上為正本係照原本作成
如不服本裁定，應於裁定送達後10日內，以書狀向本院提出抗告
，並繳納抗告費新臺幣1千元
中    華    民    國    98    年    9     月    4     日
                              書記官    溫婷雅


司法院資訊處製作；財團法人民間司法改革基金會備份。
